【裁判字號】    95,上訴,2478
【裁判日期】    950912
【裁判案由】    違反槍砲彈藥刀械管制條例等
【裁判全文】
臺灣高等法院刑事判決                95年度上訴字第2478號
上  訴  人
即  被  告  乙○○
選任辯護人  黃重鋼律師
            林上鈞律師
上列上訴人因違反槍砲彈藥刀械管制條例等案件，不服臺灣士林
地方法院93年度訴字第776號，中華民國95年5月5日第一審判決
（起訴案號：臺灣士林地方法院檢察署93年度偵字第9632號），
提起上訴，本院判決如下：
    主  文
原判決撤銷。
乙○○共同未經許可，持有手槍，處有期徒刑柒年，併科罰金新
臺幣壹拾萬元，罰金如易服勞役以新臺幣壹千元折算壹日。扣案
之義大利ＥＡＡ廠製ＷＩＴＮＥＳＳ-Ｐ型口徑9釐米制式半自動
手槍壹把（含彈匣壹個，槍枝管制編號0000000000號）沒收。
    事  實
一、緣金榮光之友人與甲○○之子朱宏文之間存有債務，嗣由朱
    宏文承擔金榮光所有，惟登記於乙○○名下之車牌號碼Ｙ3
    －7679號BENZ（即賓士）廠牌之自用小客車貸款新臺幣（下
    同）1,000,000 元以為抵償，惟朱宏文僅給付數期貸款後，
    即無力償還，乙○○與金榮光（經原審通緝中）竟基於未經
    許可持有手槍之犯意聯絡，乃於民國（下同）93年10月24日
    晚上8時許共同攜帶已裝填具殺傷力，口徑9釐米之制式子彈
    9顆之具殺傷力之義大利ＥＡＡ廠製ＷＩＴＮＥＳＳ-Ｐ型口
    徑9釐米制式半自動手槍（含彈匣1個，槍枝管制編號
    0000000000號）1把，由金榮光駕駛車牌號碼Ｙ3－7679號之
    自用小客車，一起前往朱宏文位於臺北市○○區○○街49巷
    17號住處欲催討債務，並於抵達時先將上開自用小客車停放
    於臺北市○○街64巷巷口處而未熄火。乙○○、金榮光即先
    後下車步行至甘州街64巷內之臺北市○○區○○街49巷17號
    之朱宏文家後門處，並大聲敲門，甲○○之妻子丙○○聞聲
    前來應門，知悉乙○○、金榮光之來意後，即告以朱宏文不
    在家，詎乙○○、金榮光2人得知朱宏文並不在家，且出來
    應門之丙○○係朱宏文之母，竟萌生共同妨害自由之犯意聯
    絡，由乙○○將上開手槍上膛後抵住丙○○右耳上方，金榮
    光則架住丙○○肩膀處，致丙○○不能抗拒，以此方法共同
    強押丙○○步行至臺北市○○街64巷巷口上開自用小客車停
    放處，隨即欲將丙○○強行推入上開自用小客車之右前座；
    而丙○○之夫甲○○原在上開臺北市○○區○○街49巷17號
    家中臥房準備就寢，聽聞敲門之巨響遂起身察看，見丙○○
    已遭乙○○、金榮光二人強押出門，且正欲推入上開自用小
    客車右前座內，遂即刻追出門外與乙○○、金榮光理論，要
    其等不要對丙○○作此舉動，雙方發生爭執，惟丙○○半身
    仍遭乙○○推入車內。丙○○見金榮光似欲至駕駛座駕駛車
    輛，惟恐遭該車載走，即乘其上半身已遭推入該車內之機會
    拔下該車鑰匙。甲○○見乙○○、金榮光2人仍由乙○○持
    槍妨害丙○○之行動自由，金榮光且已返至上開自用小客車
    駕駛座旁，其等來意不善，即先與之言語爭執，予以嚇阻，
    惟見乙○○、金榮光並無停手之意，遂認倘丙○○確為乙○○、金榮光挾持而去，恐遭不測，遂基於正當防衛意思，乘
    乙○○正將丙○○推上車牌號碼Ｙ3－7679號自用小客車右
    前座而不備時，趨前將乙○○手上所持有之上開手槍1把奪
    下並持有該手槍暨彈匣內子彈。乙○○、金榮光見狀，即先
    後與甲○○爭奪、拉扯欲取回該遭奪之槍彈，甲○○一時情
    急即扣發扳機，先後朝乙○○所在地上、乙○○、金榮光下
    身部位開槍而接續擊發6槍，致乙○○的左腳直接遭到槍擊
    ，頭頂部則為地上彈射之流彈所傷，因而受有頭頂頭皮槍傷
    合併頂骨線狀骨折、左腳貫穿傷等普通傷害（未達重傷之程
    度），金榮光則於左大腿、生殖器部位及右小腿處各遭到槍
    擊，因而受有左臀貫穿傷及陰莖貫穿槍傷、左大腿合併股骨
    下段複雜性骨折、右小腿貫穿槍傷等普通傷害（未達重傷之
    程度），乙○○、金榮光2人因受到槍擊受傷均跌坐在地上
    ，金榮光且仍拉扯甲○○衣服，甲○○見防衛行為已見成效
    ，遂又另基於普通傷害之意思，以所持手槍握把下緣敲擊金
    榮光頭部一下（並未成傷），藉以擺脫金榮光之拉扯。此時
    ，甲○○見自己一時情急，連續扣發扳機已造成乙○○、金
    榮光2人受傷，遂持上開手槍朝臺北市○○○路方向漫無目
    的行走（甲○○部分業經原審判決無罪確定）。嗣員警張宏
    銘、李權桂、李源謙等人於晚上8時許接到勤務中心通報，
    前往案發現場處理，嗣後並在臺北市○○○路、延平北路口
    附近發現甲○○，甲○○見員警前來，即主動向員警張宏銘
    等人交出手槍1把，並表明槍擊案係其所為，而扣得手槍1把
    （含彈匣1個，暨彈匣內尚未擊發之子彈3顆，嗣經送鑑後於
    鑑驗過程中均經擊發試射，已失其違禁物之性質），嗣並於
    車牌號碼Ｙ3－7679號自用小客車停放之臺北市○○街64巷
    巷口處，扣得彈殼6顆、彈頭4個。
二、案經臺北市政府警察局大同分局報告臺灣士林地方法院檢察
    署檢察官偵查起訴。
    理  由
一、訊據上訴人即被告乙○○雖坦承其於上揭時、地，與金榮光
    共乘車號Ｙ3－7679號之自用小客車，先行停放於臺北市○○街64巷巷口，並同至朱宏文臺北市○○區○○街49巷17號
    住處向朱宏文催討朱宏文積欠金榮光之該車貸款債務，惟並
    未見到朱宏文等情，並矢口否認有何未經許可持有手槍、子
    彈，以及非法方法剝奪朱宏文之母親丙○○行動自由之犯行
    ，辯稱：(一)當時應門的是甲○○，扣案制式手槍也是甲○○的，是丙○○與甲○○一起追打伊與金榮光；如要押人也
    不會押朱宏文母親丙○○；(二)甲○○之子朱宏文積欠被告
    金榮光友人1,000,000元，即協議由朱宏文負責償還車牌號
    碼Ｙ3－7679號之自用小客車貸款，以抵償債務，詎朱宏文
    償還前幾期貸款後即拒不付款；本案事實係93年10月24日晚
    間，被告乙○○、共同被告金榮光至臺北市○○街49巷17號
    朱宏文住處索討債務，當時係由被告甲○○應門，詎被告甲○○一聽共同被告金榮光表示「若找不到朱宏文下落，還是
    會再回來找」等語後大怒，趁被告乙○○、共同被告金榮光
    2人離開時，基於殺人犯意持槍衝出，先朝被告乙○○腿部
    開1槍，被告乙○○當場倒地，隨即又朝共同被告金榮光大
    腿開兩槍、鼠蹊部開1槍，轉身再朝被告乙○○頭部開1槍，
    並大聲喝罵「給你死」等語，繼而以槍柄毆打共同被告金榮
    光頭部，丙○○則在場助勢追打乙○○，槍枝既係被告甲○○攜出，被告乙○○、金榮光自無共同持有槍彈之事實；
    (三)內政部警政署刑事警察局鑑驗書不足資為認定被告乙○○、共同被告金榮光2人共同持有槍彈之證據，其上採得被
    告乙○○DNA，亦有可能係被告甲○○持槍柄毆打被告乙○○頭部之血跡或皮屑殘留所留下，或者拉扯搶奪槍枝過程中
    所留下；且被告甲○○緊握槍枝，何以扣案手槍上並未明確
    鑑得被告甲○○所遺之DNA？足見上開鑑驗書證明力不足；
    (四)被告乙○○、金榮光係以朱宏文為討債對象，並無強押
    丙○○上車，使單純債務問題演變為重大刑案之動機；(五
    )依證人吳茲德於偵查中證述內容（93年11月28日偵訊筆錄
    參照），應是被告甲○○與被告乙○○、金榮光2人先起口
    角爭執，丙○○所稱「你給我押」、「你給我敲頭」或係虛
    捏被害情狀，或係要甲○○續為攻擊被告乙○○、共同被告
    金榮光之意；(六)證人朱羽安則承認其祖母丙○○於開庭前
    教伊說「不要說阿公跟別人在吵架」，足見甲○○確有與被
    告乙○○、金榮光2人爭執，證人朱羽安證詞經過指導，上
    開證據均不足為不利被告乙○○之認定云云。
二、經查：
  (一)扣案之手槍1 支（含彈匣1 個及子彈3 顆）及警於臺北市○○街64巷巷口車牌號碼Ｙ3 －7679號自用小客車停放處採得
    之彈殼6 顆、彈頭4 個（見刑事案件採驗紀錄表，偵卷第
    238 頁參照）經送請內政部警政署刑事警察局以性能檢驗法
    、制式子彈試射法、比對顯微鏡比對法鑑驗，其結果略以：
    1.送鑑手槍壹支（槍枝管制編號0000000000號），認係義大
    廠製WITNESS-P 型口徑9mm 制式半自動手槍，槍號因磨滅過
    深，無法重現；槍管內具6 條來復線，機械性能良好，可擊
    發同口徑制式子彈；2.送鑑子彈3 顆（試射3 顆），認均係
    口徑9mm （9 ×19mm）之制式子彈，認均具殺傷力；3.送鑑
    彈殼6 顆，認均係已擊發之口徑9mm 制式彈殼（9 ×19mm）
    ；4.送鑑彈頭4 顆，認係已擊發之口徑9mm 之制式彈頭。5.
    送鑑彈殼6 顆，經以比對顯微鏡比對結果，其彈底特徵紋痕
    均相吻合，認均係由同一槍枝所擊發；又經與槍枝管制編號
    0000000000槍枝試射之彈殼比對結果，其彈底特徵紋痕均相
    吻合，認均係由該槍枝所擊發；送鑑彈頭4 顆，經以比對顯
    微鏡比對結果，其上來復線特徵紋痕均相吻合，認均係由同
    一槍枝所擊發；又經與槍枝管制編號0000000000槍枝試射之
    彈頭比對結果，其來復線特徵紋痕均相吻合，認均係由該槍
    枝所擊發，有內政部警政署刑事警察局93年12月9 日刑鑑字
    第0930218589號槍彈鑑定書1 紙在卷可稽（臺灣士林地方法
    院檢察署93年度偵字第9632號卷【下稱偵卷】第241 頁以下
    參照）。從而，扣案手槍1 把（含彈匣1 個）、制式子彈3
    顆確具殺傷力乙情，當堪認定。至業經擊發之子彈6 顆，又
    確肇致被告乙○○受有頭頂頭皮槍傷合併頂骨線狀骨折、左
    腳貫穿傷等傷害（未達重傷之程度），共同被告金榮光則於
    左大腿、生殖器部位及右小腿處各遭到槍擊，因而受有左臀
    貫穿傷及陰莖貫穿槍傷、左大腿合併股骨下段複雜性骨折、
    右小腿貫穿槍傷等傷害，有被告乙○○93年10月25日慶生醫
    院診斷證明書1 紙、93年11月18日亞東醫院診斷證明書1 紙
    （偵卷第27頁、第261 頁分別參照）、共同被告金榮光93年
    10月25日、93年10月28日慶生醫院診斷證明書影本各1 紙（
    偵卷第26頁、第177 頁分別參照）在卷可稽，則業經擊發之
    子彈6 顆雖無從再行試射鑑驗，惟堪認亦具殺傷力無訛。
  (二)被告乙○○固辯稱伊及共同被告金榮光均無持有扣案槍彈之
    犯行，實情係伊共同被告金榮光於上揭時、地前往朱宏文住
    處討債未果，當時係甲○○出來應門，後來因共同被告金榮
    光稱還要再回來，甲○○遂心生不滿，遂持扣案手槍槍擊伊
    及共同被告金榮光云云；原審同案被告甲○○於原審則辯稱
    該扣案槍彈係被告乙○○、共同被告金榮光前往討債未果，
    被告乙○○、金榮光基於持有手槍、妨害自由之犯意聯絡，
    由被告乙○○持以強押丙○○上車之槍彈等語，所述情節迥
    然有異。卷查：
  1.案發經過情形，業據證人丙○○於偵查及本院審理時結證略
    以：當天晚上快要8 點左右，有人來敲門，伊先生即被告甲○○已先就寢，伊原本在廚房，就去開門，當伊打開大門裡
    面的木門時，伊問這麼晚，要作何事，他們說要找小朱，伊
    說小朱不在，他們就問伊是否是小朱的媽媽，伊說是，他們
    就說留1 個電話（號碼）要伊轉給小朱，伊稱好，然後就打
    開鐵門要拿電話（號碼），結果一打開，他們就把伊衣領抓
    住，就說欠錢是否要還？伊想說伊沒有欠錢，但是他們說是
    小朱欠的錢，要伊叫小朱，伊說現在不知道小朱在何處，他
    們就要伊跟他們走。伊說又不是伊欠錢，為何要伊一起走，
    但是他們就動手抓伊，其中1 個人站在伊右方環住伊右肩膀
    ，且有拿1 個硬硬的東西抵住伊右耳上方；另外左邊的那個
    人則是推著伊走，伊就怕了，就一直說：「你們押我沒有意
    思，因為又不是我欠錢」；也有以台語說「你把我押，你打
    我頭」，但他們仍往巷子口的賓士車走，就要推伊上車，他
    們是要伊上副駕駛座，因為兩邊的車門都沒有關，車子也沒
    有熄火，然後伊上半身就趴在副駕駛座上，腳沒有進車內，
    其中1 人在撥伊腳進車內，另一人叫伊趕快進去，當時伊心
    想：他們的鑰匙怎麼還插在車上，就把車鑰匙拔下來，藉以
    阻止他們載走伊。當時伊不知伊先生即被告甲○○是否已經
    到場。結果車子鑰匙被伊拔下來沒多久，就聽到砰砰的聲音
    ，應該就是槍枝擊發的聲音。從伊出家門口，到賓士車的途
    中約有20公尺的距離，當伊趴在賓士車的副駕駛座時，伊好
    像有聽到伊先生的聲音說「少年，有話好好說」，後來伊聽
    到砰砰聲就不省人事等語（93年11月4 日偵訊筆錄，偵卷第
    110頁以下參照、本院95年3月2日審判筆錄第3頁至第10 頁
    參照）。甲○○亦以證人身分經交互詰問後證述略以：扣案
    手槍並非伊所有。當天是颱風夜，伊很早就睡覺，伊聽到有
    狗叫及有人敲門的聲音，後來又聽到有人在吵架的聲音，伊
    聽到丙○○喊「你給我押」的聲音就起來，從房間出來看一
    下，是外面在吵吵鬧鬧的聲音，伊就從家裡出去看，看到金
    榮光、乙○○2個人要押伊太太上車，因為距離不是很遠，
    大約20公尺左右，當時他們已經在馬路上，約是在副駕駛座
    的車門邊，該車兩邊車門都打開。伊見狀儘速走近，然後就
    問他們有什麼事情，他們就要伊走開，伊就看到站在丙○○
    後面，要推丙○○上車的那個人手上有1支黑黑的東西，伊
    就把那東西搶下來，搶下來以後，他們就來搶槍，在拉拉扯
    扯中，伊就擊發該槍枝，當第一槍擊發時，丙○○已經被推
    上車，第一槍先打中副駕駛座這邊、跟伊搶槍的人，當時伊
    與該人距離很近，只有一步之差；後來比較靠近該車正駕駛
    座的人過來要奪槍，拉拉扯扯，伊因緊張就又擊發了幾槍。
    伊有拿槍托打靠近正駕駛座之人的頭等語（原審95年3月5日
    審判筆錄第11頁至第18頁參照）。核證人丙○○、甲○○上
    開所證，大致相符。至證人即甲○○之孫朱羽安（93年11
    月16日偵訊筆錄，偵卷第205頁以下參照）、證人即甲○○
    之鄰居陳添根（93年11月28日偵訊筆錄，偵卷第161頁至第
    165頁參照）雖就案發情形並未全程見聞，惟其等就當日甲○○已先就寢，丙○○先去應門，甲○○嗣後追出，嗣始聽
    見鞭炮聲（即槍聲）等情，亦均為一致之證述。證人陳添根
    且結證稱：93年10月24日晚上8時左右，先聽到丙○○與2
    、3個男子在朱家門口大聲吵架，丙○○說：「你給我踹鐵
    門，你跟我叫就好」，接著丙○○就與那2、3男子一起走到
    巷口，因為他們邊走邊吵，所以有聽到丙○○與那2、3個男
    子爭吵的聲音，男子說要找丙○○兒子，丙○○說「錢不是
    我欠你，是我兒子欠的」，丙○○就與那2、3個男子邊走邊
    出去巷口，伊不知丙○○是否被他們押著。但在這沿著到巷
    口的吵架聲中，沒有聽到甲○○的聲音，但在鞭炮聲前有聽
    到甲○○大聲說「你們幹嘛把我太太帶到外面」，之後就聽
    到甲○○追出去的聲音；伊也有聽到丙○○說「你給我押、
    你給我押」約2、3次；伊住處是在臺北市○○街64巷3號，
    離被告甲○○家只有2、3步的距離，當時伊有稍微探頭一下
    ，但並未出去等語。核其所證具體明確，且其住處距案發現
    場較近，復有探頭張望，非僅聽聞而已，是其上開所證當有
    所據，且依其所證足認案發當時之情形係被告乙○○、共同
    被告金榮光先與丙○○自住處外出後，甲○○始進而追出，
    並再起爭執，終在被告乙○○、共同被告金榮光停車之臺北
    市○○街64巷巷口發生槍擊事件，又核與證人丙○○及甲○○以證人身分所證大致相符，堪認其等所證確屬可信。
  2.反觀被告乙○○、共同被告金榮光就當時案發情形所供，則
    有下列之瑕疵可指：
  (1)被告乙○○與共同被告金榮光於第一次接受警詢時，就扣案
    槍枝如何出現，分別供承：「被告甲○○應門，之後並追至
    停車處，從褲子口袋取出一把黑色手槍」（金榮光93年10月
    25日警詢筆錄，偵卷第80頁參照）、「丙○○走到甲○○後
    面拿一樣東西給甲○○，後見甲○○拉滑套才知該樣東西是
    一把手槍」；應門時甲○○應該已經將槍帶在身上，丙○○
    沒有交接任何東西給甲○○（乙○○93年10月25日警詢筆錄
    ，偵卷第86頁參照；93年11月15日偵訊筆錄，偵卷第183 頁
    參照）。被告乙○○、共同被告金榮光就甲○○如何取出槍
    枝乙節，所供已不一致。
  (2)至員警據報到場時之情形，被告乙○○、共同被告金榮光雖
    供承當時丙○○仍在警察旁邊一直咆哮（93年11月15日偵訊
    筆錄，偵卷第172頁、第185頁參照），惟證人即到場處理員
    警張宏銘、李源謙、李權桂均一致證述略以，丙○○當時一
    副受到驚嚇、很惶恐的樣子；當時丙○○講了好幾句，但伊
    聽不太懂（證人張宏銘93年11月4日偵訊筆錄，偵卷第108頁
    、第109頁參照、證人李源謙、李權桂93年11月16日偵訊筆
    錄，偵卷第198頁、第199頁參照），核與證人丙○○（93年
    11月16日偵訊筆錄，偵卷第200頁參照）、證人陳添根（93
    年11月28日偵訊筆錄，偵卷第164頁參照）、吳茲德（93年
    11月28日偵訊筆錄，偵卷第149頁參照）、張傳生（93年11
    月28日偵訊筆錄，偵卷第156頁參照）所證一致（此部分證
    詞既係上開證人本於親身聽聞而為證述，以實際經驗為基礎
    ，依刑事訴訟法第160條之規定仍具證據能力），足見被告
    乙○○、共同被告金榮光當係為不實之指述。
  (3)被告乙○○、共同被告金榮光當日往訪目的係為催討朱宏文
    所欠債務，此節已據被告乙○○、金榮光、證人朱宏文供承
    在卷。被告乙○○、共同被告金榮光既以向朱宏文索討債務
    為目的，衡之常理，原應無從預期談判債務清償問題需時多
    久，惟共同被告金榮光駕駛車牌號碼Ｙ3－7679號自用小客
    車停在臺北市○○街64巷口處，卻未熄火，亦未上鎖，業據
    被告金榮光供承在卷（93年10月25日警詢筆錄，偵卷第79頁
    參照），則被告乙○○、金榮光是否原即以強押債務人朱宏
    文或其親人資為討債手段，益見可疑。
  (4)再依被告乙○○、共同被告金榮光所供，當日係因共同被告
    金榮光向被告甲○○表示還會再來索討債務，被告甲○○聞
    言始怒而持槍自其住所門口追擊至共同被告金榮光停車之處
    ，並發生槍擊案云云。惟衡之常情，被告乙○○、共同被告
    金榮光倘僅見朱宏文並不在家，略微交談之後隨即離去，被
    告甲○○何有僅因共同被告金榮光離去之時表示會再回來要
    債（共同被告金榮光93年11 月15 日偵訊筆錄，偵卷第170
    頁；被告乙○○93年11月15日偵訊筆錄，偵卷第179 頁參照
    ），即再行擴大事端，持槍傷人之理？況被告乙○○亦供承
    ，伊與金榮光先前有去過該處一、二次，一次與金榮光去，
    一次與朋友去，但都無人應門（93年11月15日偵訊筆錄，偵
    卷第179頁參照），則既是初次或第2次見面，見面情形均甚
    平和，又是朱宏文積欠債務在先，甲○○且非債務人，依經
    驗法則，甲○○更無僅因被告乙○○、金榮光已自行離去時
    之略微口角，即持槍傷人之理。被告乙○○所辯實與常情不
    符，不可採信。
  3.至被告乙○○以證人吳茲德證稱有聽到「我會再來」、並聽
    聞甲○○說「你真的這麼能用」、「能用不能用以後就知道
    等語」，接著聽到被告甲○○說「你真的這麼能用」，再來
    對方回說「能用不能用，以後就知道」，接著才聽到一個女
    的聲音，很大聲說「你給我押，你給我押，你給我敲擊頭」
    ，接下來就聽到5、6聲槍響云云（93年11月28日偵訊筆錄，
    偵卷第147頁至第152頁參照），質疑證人丙○○、甲○○所
    證情節，並據以認定甲○○確與乙○○、金榮光爭執。惟查
    ，證人吳茲德亦證稱上開爭執聲音之來源係在臺北市○○街
    64巷巷口，並非甲○○住處門口（吳茲德93年11月28日偵訊
    筆錄，偵卷第148頁、第149頁參照），不能證明被告乙○○
    所辯當日係甲○○前來應門，之後即發生衝突等節。再者，
    證人吳茲德上開聽聞之情，除可能係被告乙○○所辯情節外
    ，亦有可能係甲○○與被告乙○○、金榮光因見妻子遭押，
    先以言語嚇阻，嗣再乘機奪槍，不能以其所證即逕為有利被
    告乙○○之認定。況丙○○當時喊叫聲音、員警到場時之表
    情均狀甚驚恐，俱如前述，被告乙○○又以證人丙○○可能
    虛捏被害情狀，惟審酌被告乙○○、共同被告金榮光係突然
    到訪，先前又僅係平和到訪索討債務，何有可能於驟然狀況
    下，還能虛捏被害情狀？被告乙○○上開所辯，自不足取。
  4.此外，扣案手槍（含彈匣1個）其槍握把擦拭棉棒、手槍扣
    環擦拭棉棒、槍彈匣擦拭棉棒，與採取之金榮光、乙○○、
    甲○○之唾液進行DNA比對鑑定後，其結果略以：
    (1)手槍扣環擦拭棉棒DNA與嫌犯乙○○DNA-STR型別相同，該
    型別在臺灣地區中國人分佈機率預估為3.27×10之-16次方
    ；(2)手槍槍握把擦拭棉棒DNA-STR型別為混合型，不排除混
    有乙○○DNA之可能；(3)槍彈匣擦拭棉棒DNA-STR型別為混合
    型，不排除混有嫌犯金榮光、乙○○DNA之可能，此有內政
    部警政署刑事警察局93年12月8日刑醫字第0930 218519 號
    鑑驗書在卷可稽。上開鑑驗書再經本院函請再為說明其鑑定
    結果，復經內政部警政署刑事警察局以函覆略以：
    (1)手槍槍握把擦拭棉棒人類體染色體DNA-STR 檢測結果為混
    合型，排除較弱型別後，其餘較強型別與嫌犯乙○○之DNA
    型別相符，該DNA-STR 型別在臺灣地區中國人分佈機率預估
    為6.35×10之-15 次方。而二者之Y 染色體DNA-STR 型別亦
    相同，不排除手槍槍握把擦拭棉棒較強型別DNA 來自乙○○
    或與乙○○具有相同父系關係之人；(2)手槍槍握把、手槍扣
    環及槍彈匣擦拭棉棒，以Kastle-Meyer血跡檢測結果，成陰
    性反應，研判為曾使用槍枝者之皮屑殘留。至槍彈匣擦拭棉
    棒人類體染色體DNA- STR型別為混合型，研判混有嫌犯乙○○、金榮光及其他第三人，型別複雜，因此無法研判其機率
    ，此有內政部警政署刑事警察局94年8 月23日刑醫字第0940
    122456號鑑驗書，暨檢附之扣案手槍握把擦拭棉棒、手槍扣
    環部分擦拭棉棒、槍彈匣擦拭棉棒與被告乙○○、共同被告
    金榮光及被告甲○○3 人之唾液棉棒DNA-STR 型別比對結果
    在卷可稽（附原審卷）。則依上開鑑驗結果，可以確認扣案
    手槍上，於「手槍扣環」之部位上確定可以檢出被告乙○○
    之DNA型別；至「手槍槍握把」之部位，則檢出混合有不同
    人之DNA型別，惟經第二次鑑驗結果，仍可以檢測出最強型
    別即被告乙○○之DNA型別或與被告乙○○父系關係之人之
    型別；槍彈匣部位，則混有被告乙○○、金榮光及其他第三
    人之DNA型別，惟無法研判其機率。則依上開鑑驗結論，可
    以推知被告乙○○、共同被告金榮光及甲○○3人中，既被
    告乙○○之DNA型別在扣案手槍扣環、握把分別檢出，則被
    告乙○○當有可能為最常使用扣案手槍之人。
  5.被告乙○○復質疑：上開扣案手槍槍握把、扣環固經檢出乙○○之DNA型別，然亦不能排除被告乙○○係因於前揭時、
    地與甲○○爭搶扣案手槍，或甲○○持扣案手槍敲擊被告乙○○頭部所遺留，不能逕為推斷被告乙○○為持有扣案手槍
    且為使用扣案手槍之人云云。惟本件仍應認扣案手槍長期持
    用者確係被告乙○○無訛，茲述如下：
  (1)被告乙○○固於原審審理時堅稱，甲○○有持扣案手槍槍擊
    伊頭部云云，惟查，固然人體任何部分或者人之血跡接觸物
    體後，均有可能檢出並據以比對遺留之DNA型別（鑑定證人
    林正倫原審95年1月5日審判筆錄第6頁參照），惟扣案手槍
    之手槍握把、扣環、槍彈匣上，以"Kastle-Meyer"法檢測結
    果，均查無血跡反應（鑑定證人林正倫原審95年1月5日審判
    筆錄第5頁參照），是上開扣案手槍扣環、握把、彈匣上檢
    出之DNA型別均係「皮屑殘留」結果，而非血跡所致。況且
    ，審酌被告乙○○所稱伊頭部被敲之情節，略以：被告甲○○開完槍，伊已中槍坐在地上，且伊均不清楚發生何事，等
    到伊清醒時，被告甲○○不知持何物敲伊頭云云（原審95年
    4月13日審判筆錄第18頁至第19頁參照），則以其頭部當時
    受傷之情形，倘甲○○確有持槍敲擊被告乙○○頭部，何以
    扣案手槍竟無法檢出血跡反應？被告乙○○所辯已與客觀事
    證未符。再者，甲○○於偵訊時即已陳稱伊僅有以扣案手槍
    敲擊其中之一人，應係當時較為靠近車牌號碼Ｙ3－7679號
    駕駛座之人，並未持手槍敲擊當時靠近該車副駕駛座，原來
    持槍押住其妻丙○○之人（93年11月16日偵訊筆錄，偵卷第
    217頁參照）。甲○○固未能明確指認遭其以手槍槍柄下緣
    敲擊頭部者究為被告乙○○或共同被告金榮光，惟核甲○○
    所供，其敲擊之對象並非原持槍者，又係後來始中槍者，對
    照被告乙○○所供，顯甲○○所指為其持槍敲擊頭部之人當
    係被告金榮光，而非被告乙○○。上開情節又與客觀上扣案
    手槍無法鑑得血跡反應之鑑驗結論一致，當有可信之依據，
    從而，扣案手槍上之DNA來源，當可排除血跡殘留所致。
  (2)況且，扣案手槍上鑑得被告乙○○DNA 型別之部位係「手槍
    扣環」、「手槍握把」，上開不同部位均以不同之棉棒分開
    採集，則其自無互相混同污染之虞，惟其中又以「手槍扣環
    」殘留最強之與被告乙○○相同型別之DNA 反應，該「手槍
    扣環」之部位又無從持以敲擊、攻擊他人，益徵被告乙○○
    上開所辯不足採取。
  (3)至被告乙○○復以甲○○確曾持有扣案手槍，卻未能於扣案
    手槍上檢出其DNA型別，據以質疑上開鑑驗書之可信性。惟
    此節亦據鑑定證人林正倫依其鑑定實務經驗到庭具結證稱：
    人體接觸物體後在物體上均有可能留下DNA，然檢測亦有極
    限，即便存留DNA於物體上，未必可以檢測出來，且有強弱
    之別；摸過物體次數越多，越有可能檢出DNA型別；並舉竊
    盜汽車案為例，依其鑑識經驗就贓車方向盤採檢鑑驗結果，
    採到原長期使用者殘留的DNA之可能性比採到竊盜行為人殘
    留DNA之可能性為高，藉此例說明何以扣案手槍上並未採得
    與被告甲○○相同之DNA型別（鑑定證人林正倫原審95年1月
    5日審判筆錄第6頁參照）。查扣案手槍上採得之DNA既係可
    排除血跡所致，而確定係皮屑殘留；且依鑑定證人林正倫所
    證DNA鑑定實務經驗，長期持有扣案手槍者，越有可能鑑得
    其DNA型別，則依上開鑑驗書之結論，反可合理推論因甲○○僅短期持有該扣案手槍，始未能在扣案手槍上鑑得其之
    DNA型別，及被告乙○○始為長期持用扣案手槍者之事實。
  (4)被告乙○○復又辯稱上開內政部警政署刑事警察局93年12月
    8 日刑醫字第0930218519號鑑驗結論，可能因檢體受到污染
    ，致影響鑑驗結論云云，惟鑑定證人林正倫亦就上鑑驗過程
    結稱：槍枝DNA 之採集是由伊負責；被告乙○○、甲○○及
    共同被告金榮光之唾液棉棒則是另由他人負責採集，伊也不
    會碰到被告乙○○之DNA ，當無檢體或待鑑扣案手槍上殘留
    之DNA受到污染之問題（原審95年1月5日審判筆錄第8頁參照
    ），則被告乙○○上開所指，顯然無憑。
  (三)綜上所述，扣案手槍堪認確係於上揭時、地，由被告乙○○
    持以強押丙○○無訛。又扣案手槍、子彈雖由被告乙○○持
    有，惟共同被告金榮光邀同被告乙○○同往朱宏文住處催討
    債務，又自始至終均參與被告乙○○持槍強押丙○○上車之
    犯行，其顯與被告乙○○具有犯意聯絡及行為分擔甚明。
  (四)至被告之選任辯護人於本院審理時，再聲請鑑驗扣案子彈上
    是否有被告指紋，及請求測謊鑑定各節。惟查本件扣案槍彈
    匣既經DNA鑑定，已如前述，且子彈亦經全部擊發（按原彈
    匣內尚未擊發之子彈3顆，送鑑及於鑑驗過程中均經擊發試
    射，而本件擊發之6顆均祇留有彈殼、彈頭），自無再予鑑
    驗指紋之必要；另測謊鑑定結果祇供參考，不得為論罪之唯
    一證據，本件事證既明，本院認無再予測謊鑑定之必要，均
    併敘明。
三、按被告乙○○行為後，槍砲彈藥刀械管制條例業經總統於94
    年1 月26日以華總一義字第09400010101 號令修正公布，並
    自94年1 月28日生效施行，惟該條例第7 條第4 項及第12條
    第4項之規定內容、刑度均無更易修正，自無比較新舊法之
    問題。核被告乙○○所為，係犯槍砲彈藥刀械管制條例第7
    條第4項未經許可持有手槍及同條例第12條第4項之未經許可
    持有子彈罪。又被告乙○○持槍強押丙○○之犯行，係犯刑
    法第302條第1項以非法方法剝奪人之行動自由罪。被告乙○○與金榮光就上開犯行均有犯意聯絡，行為分擔，應論以共
    同正犯。至被告乙○○所犯上開槍砲彈藥刀械管制條例第7
    條第4項持有手槍罪及同條例第12條第4項持有子彈罪，係以
    一行為觸犯數罪名，為想像競合犯，應依刑法第55條之規定
    ，從一重之槍砲彈藥刀械管制條例第7條第4項未經許可持有
    手槍罪處斷。又修正後之刑法刪除第55條關於牽連犯之規定
    ，則所犯牽連各罪應依數罪併罰之規定分論併罰，比較新舊
    法之規定，修正後之規定並非有利被告，依刑法第2條第1項
    之規定，應適用行為時之法律，即修正前刑法第55條牽連犯
    之規定。被告所犯之未經許可持有手槍罪與妨害自由罪間，
    具有方法目的之關係，為牽連犯，應從一重論以持有手槍罪
    處斷。
四、原審予以論科，固非無見。惟查按行為後法律有變更者，適
    用行為時之法律。但行為後之法律有利於行為人者，適用最
    有利於行為人之法律，刑法第2條第1項定有明文。本件被告
    於犯罪時，刑法第42條第2項前段規定：「易服勞役以1元以
    上3元以下折算一日。」又被告行為時之易服勞役折算標準
    ，業據修正前罰金罰鍰提高標準條例第2條前段規定，就其
    原定數額提高為100倍折算1日，則本件被告行為時之易服勞
    役折算標準，應以銀元300元折算1日，即新台幣900元折算1
    日。惟95年7月1日修正公布施行之刑法第42條第3項前段規
    定：「易服勞役以新台幣一仟元、二仟元或三仟元折算一日
    。」比較修正前後之易服勞役折算標準，以修正後之規定，
    較有利於受刑人，則應依刑法第2條第1項後段規定，適用修
    正後之刑法第42條第3項前段規定，定其折算標準，原審未
    及審酌，尚有未洽。被告提起上訴，否認犯罪，固無理由，
    惟原判決既有可議，應予撤銷改判。爰審酌被告乙○○僅為
    討債未果，竟與金榮光基於妨害自由之犯意聯絡，共同持槍
    強押債務人朱宏文之母親，欲藉此逼債，惡性非輕，危害社
    會治安情節甚鉅，嗣於偵查暨本院審理時猶執詞飾卸，誣指
    甲○○另涉持有槍彈之犯行而避己罪責，毫無悔意等情狀，
    依公訴人所請，從重量處有期徒刑7年。至公訴人另求處併
    科罰金新臺幣1,000,000元部分，本院審酌被告乙○○業為
    本院量處如上重刑，暨其犯罪情節，係為金榮光索討債務等
    一切情狀，認公訴人所請尚嫌過重，認併科罰金新臺幣100,
    000元即足懲儆，並諭知易服勞役之折算標準。
五、至扣案之義大利ＥＡＡ廠製ＷＩＴＮＥＳＳ-Ｐ型口徑9釐米
    制式半自動手槍1把（含彈匣1個，槍枝管制編號0000000000
    號）係違禁物，應依刑法第38條第1項第1款宣告沒收。至原
    扣案彈殼6顆、彈頭4顆均已失其子彈違禁物之性質而不具殺
    傷力；至原具有殺傷力之口徑9釐米制式子彈3顆，又於鑑驗
    過程中均經擊發試射，亦已失其子彈違禁物之性質，均不另
    宣告沒收。
據上論斷，應依刑事訴訟法第369條第1項前段、第364條、第299
條第1項前段，槍砲彈藥刀械管制條例第7條第4項、第12條第4項
，刑法第11條前段、第2條第1項、第28條、第302條第1項、第42
條第3項前段、第38條第1項第1款，修正前刑法第55條，罰金罰
鍰提高標準條例第1條前段，現行法規所定貨幣單位折算新臺幣
條例第2條，判決如主文。
本案經檢察官曾忠己到庭執行職務。
中    華    民    國    95    年    9     月    12    日
                  刑事第二十庭  審判長法  官  尤豐彥
                                      法  官  張明松
                                      法  官  吳鴻章
以上正本證明與原本無異。
如不服本判決，應於收受送達後十日內向本院提出上訴書狀，其
未敘述上訴之理由者並得於提起上訴後十日內向本院補提理由書
（均須按他造當事人之人數附繕本）。
                                      書記官  魏淑娟
中    華    民    國    95    年    9     月    13    日
附錄本案論罪科刑法條：
槍砲彈藥刀械管制條例第7條
未經許可，製造、販賣或運輸火砲、肩射武器、機關槍、衝鋒槍
、卡柄槍、自動步槍、普通步槍、馬槍、手槍或各類砲彈、炸彈
、爆裂物者，處死刑、無期徒刑或7年以上有期徒刑；處徒刑者
，併科新台幣3千萬元以下罰金。
未經許可，轉讓、出租或出借前項所列槍砲、彈藥者，處無期徒
刑或 5 年以上有期徒刑，併科新台幣 1 千萬元以下罰金。
意圖供自己或他人犯罪之用，而犯前二項之罪者，處死刑或無期
徒刑；處徒刑者，併科新台幣 5 千萬元以下罰金。
未經許可，持有、寄藏或意圖販賣而陳列第 1 項所列槍砲、彈藥
者，處 5 年以上有期徒刑，併科新台幣 1 千萬元以下罰金。
第 1 項至第 3 項之未遂犯罰之。
槍砲彈藥刀械管制條例第12條
未經許可，製造、販賣或運輸子彈者，處 1 年以上 7 年以下有
期徒刑，併科新台幣 500 萬元以下罰金。
未經許可，轉讓、出租或出借子彈者，處 6 月以上 5 年以下有
期徒刑，併科新台幣 300 萬元以下罰金。
意圖供自己或他人犯罪之用，而犯前二項之罪者，處 3 年以上
10 年以下有期徒刑，併科新台幣 700 萬元以下罰金。
未經許可，持有、寄藏或意圖販賣而陳列子彈者，處 5 年以下有
期徒刑，併科新台幣 300 萬元以下罰金。
第 1 項至第 3 項之未遂犯罰之。


司法院資訊處製作；財團法人民間司法改革基金會備份。
